臺灣臺南地方法院民事判決　　　　　　 99年度家訴字第154號
原　　　告　柯榮坤
訴訟代理人　賴鴻鳴律師
　　　　　　黃俊達律師
　　　　　　粘怡華律師
　　　　　　蘇文斌律師
上　一　人
複代理人　　陳妍蓁律師
被　　　告　謝柯素貞
　　　　　　柯素蘭
　　　　　　柯淑芬
前二人共同
訴訟代理人　謝柯素貞
被　　　告　柯憲忠
　　　　　　柯憲棠
前　二　人
訴訟代理人　柯李佳珍
被　　　告　柯瑋羚
上列當事人間請求分割遺產事件，本院於民國100年9月29日言詞
辯論終結，判決如下：
    主      文
被繼承人柯萬章所遺如附表一編號1至19所示遺產及被繼承人柯
柯林金鳳所遺如附表二編號1至7所示之遺產，應依如附表一及附
表二所示方法分割；被繼承人柯萬章、柯林金鳳所遺遺產之孳息
，應依附表三所示兩造應繼分比例分配。
訴訟費用由兩造按附表三所示應繼分之比例負擔。
    事實及理由
甲、程序方面：
一、按訴狀送達後，原告不得將原訴變更或追加他訴；但請求之
    基礎事實同一、擴張或減縮應受判決事項之聲明者，不在此
    限，民事訴訟法第255條第1項第2款、第3款定有明文。本件
    原告原起訴請求就被繼承人柯萬章、柯林金鳳等所遺留如附
    表一編號1至8及編號10至18所示之遺產，如附表二編號3至7
    所示之遺產，以及原臺南縣新營市第二公有零售市場第3號
    、第4號攤位之租賃權利准予分割；嗣於本院審理中擴張應
    受判決事項之聲明為請求就被繼承人柯萬章、柯林金鳳所遺
    留之遺產如附表一編號1至19及附表二編號1至7所示之遺產
    准予分割，並撤回請求分割原臺南縣新營市第二公有零售市
    場第3號、第4號攤位之租賃權利，此核屬擴張及減縮應受判
    決事項，及請求之基礎事實同一，其訴訟證據資料共通，揆
    諸前開說明，應予准許。
二、被告謝柯素貞、柯素蘭、柯淑芬、柯憲忠、柯憲棠經合法送
    達，未於最後言詞辯論期日到場，核無民事訴訟法第386條
    所列各款情形，爰依原告之聲請，由其一造辯論而為判決。
乙、實體方面：
一、原告起訴主張略以：
（一）被繼承人柯萬章、柯林金鳳係原告、訴外人柯榮進（已先
      於民國93年3月1日死亡）、被告謝柯素貞、柯素蘭、柯淑
      芬之父母，被告柯憲忠、柯憲棠、柯瑋羚則係訴外人柯榮
      進之子女，而被繼承人柯萬章、柯林金鳳先後於94年2月
      22日及94年5月25日死亡，且被繼承人柯萬章、柯林金鳳
      死亡時均留有遺產，經扣除用以支付被繼承人柯萬章、柯
      林金鳳之喪葬費用後，依法於被繼承人柯萬章死亡時，被
      繼承人柯萬章所留之遺產應由其配偶即被繼承人柯林金鳳
      及其子女即原告以及被告謝柯素貞、柯素蘭、柯淑芬與訴
      外人柯榮進之子女即被告柯憲忠、柯憲棠、柯瑋羚共同繼
      承，其中被繼承人柯林金鳳、原告以及被告謝柯素貞、柯
      素蘭、柯淑芬之應繼分各為6分之1，被告柯憲忠、柯憲棠
      、柯瑋羚各為18分之一；後於被繼承人柯林金鳳死亡時，
      其所遺留之遺產以及其對被繼承人柯萬章所留遺產6分之1
      之應繼分，則由原告及被告謝柯素貞、柯素蘭、柯淑芬以
      及訴外人柯榮進之子女柯憲忠、柯憲棠、柯瑋羚共同繼承
      ，其中原告及被告謝柯素貞、柯素蘭、柯淑芬之應繼分各
      為5分之1，被告柯憲忠、柯憲棠、柯瑋羚各為15分之1。
      是兩造就被繼承人柯萬章、柯林金鳳所留遺產之應繼分，
      原告及被告謝柯素貞、柯素蘭、柯淑芬均各為5分1，被告
      柯憲忠、柯憲棠、柯瑋羚則各為15分之1。
（二）本件被繼承人柯萬章、柯林金鳳所留之遺產並無依遺囑規
      定不得分割，或因物之使用目的不能分割之情形，兩造亦
      無不得分割之協議，僅因兩造迄未能達成分割遺產之協議
      ，以致繼續維持公同共有之關係，為免前開遺產所有權因
      呈公同共有狀態而影響其經濟價值之發揮，是原告爰依法
      請求就被繼承人柯萬章、柯林金鳳所留之遺產，依兩造應
      繼分之比例分割為分別共有。另就被繼承人柯萬章、柯林
      金鳳所留之遺產，原告於被繼承人柯萬章、柯林金鳳死亡
      後，已支出遺產管理費用即水費2,692元、電費8,404元、
      地價稅171,991元及房屋稅11,502元；被告柯瑋羚則支出
      遺產管理費用即地價稅54,156元，依法應予扣還。另被繼
      承人柯萬章所留之郵局現金，已於94年4月6日扣付被繼承
      人柯林金鳳之健保費906元。
（三）另關於遺產分割方式，原告主張原告應分得臺南市○○區
      ○○段859、860、864號地號土地及部分現金；被告柯淑
      芬、柯素蘭應共有臺南市○○段110、111號地號土地及坐
      落其上之臺南市○○區○○里○○路138之1號房屋後棟及
      部分現金；被告謝柯素貞應分得臺南市○○區○○段753
      之45地號土地、金塊及部分現金；被告柯憲忠、柯憲棠、
      柯瑋羚則共有臺南市○○區○○段753之3號地號及臺南市
      新營區○○段753之4號地號土地及部分現金。原告也願意
      尊重被告謝柯素貞、柯素蘭、柯淑芬所提出之分割方案，
      只是原告不願意於遺產分割後，繼續與被告謝柯素貞保持
      共有。
二、被告方面：
（一）被告謝柯素貞、柯素蘭、柯淑芬主張之分割方案略以：被
      告謝柯素貞於遺產分割後，願與原告就臺南市○○段110
      、111號地號土地及坐落其上之臺南市○○區○○里○○
      路138之1號房屋後棟各依2分之1比例繼續保持共有，原告
      並可再分得部分現金，被告謝柯素貞則再分得現金及碎金
      ；被告柯憲忠、柯憲棠、柯瑋羚則分得臺南市○○區○○
      段753之3號地號及臺南市○○區○○段753之4號地號土地
      及部分現金；被告柯素蘭則分得臺南市○○區○○段859
      、860、864號地號土地及部分現金；被告柯淑芬則分得臺
      南市○○區○○段753之45地號土地及部分現金。
（二）被告柯憲忠、柯憲棠、柯瑋羚：
    1.被告柯憲忠、柯憲棠、柯瑋羚就被繼承人柯萬章、柯林金
      鳳所留之遺產，僅同意可扣除水費2,692元、電費8,404元
      及被繼承人柯林金鳳之健保費906元；另關於被繼承人柯
      萬章、柯林金鳳死後由原告及被告柯瑋羚所繳納之房屋稅
      及地價稅部分，則應由遺產分割後取得系爭不動產之繼承
      人負擔，並歸還代墊上開費用之原告及被告柯瑋羚。
    2.被告柯憲忠、柯憲棠、柯瑋羚主張之遺產分割方案為：
    (1)原告可分得臺南市○○區○○段859、864地號以及臺南市
      新營區○○段753之4、753之45號地號土地，並分得被繼
      承人柯萬章所留之中華電信股份有限公司之股票5分之1，
      並提出現金補償被告謝柯素貞、柯素蘭及柯淑芬。
    (2)被告謝柯素貞、柯素蘭及柯淑芬則於遺產分割後，就臺南
      市○○區○○段110、111號地號土地、臺南市○○區○○
      段860、864號地號土地、臺南市○○區○○里○○路138
      之1號房屋後棟繼續保持共有，並各分得被繼承人柯萬章
      所留之中華電信股份有限公司之股票5分之1，且共有部分
      現金，再取得由原告補償之現金。
    (3)被告柯憲忠、柯憲棠及柯瑋羚則於遺產分割後，就臺南市
      新營區○○段753之3、753之4、753之42號土地繼續保持
      共有，並共有被繼承人柯萬章所留之中華電信股份有限公
      司之股票5分之1及共有部分現金。
三、得心證之理由：
（一）原告主張被繼承人柯萬章、柯林金鳳係原告、訴外人柯榮
      進（已先於93年3月1日死亡）、被告謝柯素貞、柯素蘭、
      柯淑芬之父母，被告柯憲忠、柯憲棠、柯瑋羚則係訴外人
      柯榮進之子女，而被繼承人柯萬章、柯林金鳳先後於94年
      2月22日及94年5月25日死亡，兩造對被繼承人柯萬章、柯
      林金鳳所留遺產之應繼分分別為原告、被告謝柯素貞、柯
      素蘭、柯淑芬之應繼分各為5分之1，被告柯憲忠、柯憲棠
      、柯瑋羚各為15分之1。而被繼承人柯萬章遺有如附表一
      編號1所示之臺南市○○區○○段859號地號土地，價值1,
      791,720元；如附表一編號2所示臺南市○○區○○段860
      號地號土地，價值1,669,140元；如附表一編號3所示臺南
      市○○區○○段864號地號土地，價值424,620元；如附表
      一編號4所示臺南市○○區○○段110號地號土地，價值3,
      408,776元；如附表一編號5所示臺南市○○區○○段111
      號地號土地，價值2,588,656元；如附表一編號6所示臺南
      市○○區○○里○○路138之1號房屋後棟，價值131,200
      元等不動產；以及如附表一編號7所示日盛商業銀行存款
      2,901,000元、如附表一編號8所示慶豐商業銀行（已改制
      為遠東商業銀行，下同）定期存款300,000元、如附表一
      編號9所示慶豐商業銀行活期存款44元、如附表一編號10
      所示合作金庫商業銀行存款725元、如附表一編號11所示
      日盛商業銀行存款22,934元、如附表一編號12所示新營市
      農會存款6,060元、如附表一編號13所示新營新進路郵局
      存款5,522元、如附表一編號14所示中國農民銀行存款1,
      076元等現金；以及如附表一編號15所示慶豐商業銀行股
      份有限公司（已改制遠東商業銀行股份有限公司）股票
      116,561股，價值1,047,976元；如附表一編號16所示慶誠
      建設開發股份有限公司股票7, 345股，價值17,977元；如
      附表一編號17所示中華電信股份有限公司16,000股，價值
      1,008,000元；如附表一編號18所示萬章木展商號，價值1
      ,000元等投資；以及如附表一編號19所示價值13萬元之金
      飾等遺產。被繼承人柯林金鳳則遺有如附表二編號1所示
      臺南市○○區○○段753之3號地號土地之應有部分10000
      分之236，價值267,155.304元；如附表二編號2所示臺南
      市○○區○○段753之4號地號土地之應有部分1000分之44
      ，價值99,413元；如附表二編號3所示臺南市○○區○○
      段753之42號地號土地，價值2,208,000元；如附表二編號
      4所示臺南市○○區○○段753之45號地號土地，價值2,13
      9,000元；以及如附表二編號5所示慶豐商業銀行存款2,18
      8元、如附表二編號6所示日盛國際商業銀行存款451元、
      如附表二編號7所示新營新進路郵局存款4,409元等之現金
      ；以及對被繼承人柯萬章所留遺產之繼承權利之事實，業
      據原告提出繼承系統表1份、戶籍謄本7份遺產稅繳清證明
      書1份、遺產稅免稅證明書1份、日盛國際商業銀行股份有
      限公司臺幣客戶基本資料2份、日盛國際商業銀行存摺影
      本2份、合作金庫商業銀行活期儲蓄存款存摺影本1份、中
      國農民銀行活期儲蓄存款存摺影本1份、慶豐商業銀行活
      期儲蓄存款存摺影本2份、慶豐商業銀行定期性儲蓄存款
      存摺影本1份、臺南縣新營市農會存摺影本1份、新營新進
      路郵局郵政存簿儲金簿影本2份為證，並經本院依職權向
      財政部臺灣省南區國稅局臺南縣分局調取被繼承人柯萬章
      、柯林金鳳之遺產稅核定通知書影本2份及向遠東商業銀
      行及合作金庫商業銀行函詢被繼承人柯萬章之存款明細在
      卷可稽，且為被告等所不爭執，堪認原告上開主張之情為
      真實。
（二）按同一順序之繼承人有數人時，按人數平均繼承；繼承人
      有數人時，在分割遺產前，各繼承人對於遺產全部為公同
      共有；繼承人得隨時請求分割遺產，民法第1141條本文、
      第1151條及第1164條本文分別定有明文。是遺產之公同共
      有係以遺產之分割為其終局目的，而以公同共有關係為暫
      時之存在，本件原告以遺產分割為由終止兩造間之公同共
      有關係，請求分割被繼承人柯萬章、柯林金鳳之遺產，自
      屬有據。
（三）又按關於遺產管理、分割及執行遺囑之費用，由遺產中支
      付之，但因繼承人之過失而支付者，不在此限，民法第11
      50條定有明文；另按因遺產而生之捐稅及費用，應由繼承
      人按其應繼分負擔之，此為繼承人間之內部關係，從而繼
      承人之一代他繼承人墊支上開捐稅及費用者，該墊支人得
      依不當得利規定向他繼承人請求返還其應負擔部分，至民
      法第1150條規定得向遺產中支取，並不阻止墊支人向他繼
      承人按其應繼分求償，尤其於遺產分割後，更為顯然，最
      高法院74年度臺上字第1367號判決同此見解，可見因遺產
      而生之費用及稅捐，自屬前開民法第1150條所稱之繼承費
      用，而應由遺產支付之。本件原告主張於被繼承人柯萬章
      死亡後，原告已支出遺產管理費用即水費2,692元、電費8
      ,404元、地價稅171,991元及房屋稅11,502元；被告柯瑋
      羚則支出遺產管理費用即地價稅54,156元等情，為兩造所
      不爭執，稽之前開說明，上開原告及被告柯瑋羚代其他繼
      承人所繳納之關於被繼承人柯萬章所留不動產所生之水費
      、電費、地價稅及房屋稅等費用及稅捐，既屬遺產管理所
      支出之必要費用，而應由遺產中支付之，是原告及被告柯
      瑋羚上開所繳納之水費、電費、地價稅及房屋稅等費用及
      稅捐，應自遺產中先行扣除，是爰將本件被繼承人柯萬章
      所遺如附表一編號7至14所示存款中之194,589元（計算式
      ：2,692+8,404+171,991+11,502＝194,589）及54,156元
      分別扣還予原告及被告柯瑋羚，用以支付原告及被告柯瑋
      羚代被繼承人柯萬章全體繼承人為管理遺產所繳納之水費
      、電費、地價稅及房屋稅等費用及稅捐，並僅就所餘之存
      款為遺產分割。又原告雖另主張被繼承人柯萬章、柯林金
      鳳所遺之存款，已支付被繼承人柯萬章、柯林金鳳之喪葬
      費用，以及被繼承人柯萬章所留如附表一編號13所示之郵
      局存款，已於94年4月6日扣付被繼承人柯林金鳳之健保費
      906元云云。然依諸上開民法第1150條之規定，得由遺產
      中支付之繼承費用，限於遺產管理、分割及執行遺囑之費
      用，喪葬費用及被繼承人柯林金鳳之健保費則不在其列，
      而雖依遺產及贈與稅法第17條第1項第10款規定，被繼承
      人之喪葬費用，應自遺產總額中優先扣除，免徵遺產稅，
      然遺產及贈與稅法所規範者係稅法上應納稅捐之範疇，其
      所以規定喪葬費用得自遺產中扣除，實含有予繼承人稅捐
      優惠之寓意，並非喪葬費用之支出得自遺產中扣除，是上
      開被繼承人柯萬章、柯林金鳳之喪葬費用及被繼承人柯林
      金鳳之健保費，依法自不得由遺產中支付。是原告主張被
      繼承人柯萬章、柯林金鳳喪葬費用及用以支付被繼承人柯
      林金鳳之健保費用應予扣除，尚屬無據。
（四）關於本件被繼承人柯萬章、柯林金鳳所遺遺產之分割方法
      ：
    1.按共有物之分割，依共有人協議之方法行之；又分割之方
      法不能協議決定者，法院得因任何共有人之請求，命為以
      原物分配於各共有人，但各共有人均受原物之分配顯有困
      難者，得將原物分配於部分共有人；又以原物為分配時，
      如共有人中有未受分配，或不能按其應有部分受分配者，
      得以金錢補償之；另共有人相同之數不動產，除法令另有
      規定外，共有人得請求合併分割，民法第824條第1項、第
      2項第1款、第3項、第5項分別定有明文。又裁判分割之方
      法原則上以原物分配於各共有人。以原物分配如有事實或
      法律上之困難，以致不能依應有部分為分配者，得將原物
      分配於部分共有人，其餘共有人則受原物分配者之金錢補
      償；或將原物之一部分分配予各共有人，其餘部分則變賣
      後將其價金依共有部分之價值比例妥為分配；或變賣共有
      物，以價金分配於各共有人。法院為上述分割之裁判時，
      自應斟酌共有人之利害關係、共有物之性質、價格及利用
      效益等，以謀分割方法之公平適當，此觀諸98年1月23日
      公布修正之民法第824條修正理由甚明。再者，公同共有
      物分割之方法，除法律另有規定外，應準用關於共有物分
      割之規定，民法第828條第2項亦定有明文。次按共有人因
      共有物分割之方法不能協議決定，而提起請求分割共有物
      之訴，應由法院依民法第824條命為適當之分配，不受任
      何共有人主張之拘束，即不得以原告所主張分割方法之不
      當，遽為駁回分割共有物之訴之判決；又共有物分割之方
      法，須先就原物分配，於原物分配有困難時，則予變賣，
      以價金分配於各共有人。而就原物分配時，如發見共有人
      中有不能按其應有部分受分配者，亦得以金錢補償之，並
      非定出於變賣之一途；另法院裁判分割共有物，除應斟酌
      各共有人之利害關係，及共有物之性質外，尚應斟酌共有
      物之價格，倘共有人中有不能按其應有部分受分配，或所
      受分配之不動產，其價格不相當時，法院非不得命以金錢
      補償之；再者，分割共有物，以消滅共有關係為目的。法
      院裁判分割共有土地時，除因該土地內部分土地之使用目
      的不能分割（如為道路）或部分共有人仍願維持其共有關
      係，應就該部分土地不予分割或准該部分共有人成立新共
      有關係外，應將土地分配於各共有人單獨所有，此觀最高
      法院以49年台上字第2569號、51年台上字271號、57年台
      上字第2117號、69年台上字第1831號判例自明。
    2.本院審酌被繼承人柯萬章、柯林金鳳所遺留如附表一、二
      所示遺產之性質、當事人之意願、應有部分面積、各繼承
      人間之經濟利益、未來之利用及就取得部分之價值與應繼
      分額之差價等情，爰分割如下；
    (1)審酌如附表二編號3所示臺南市○○區○○段753之42號地
      號土地，其上建有被告柯憲忠、柯憲棠、柯瑋羚3人母親
      所有之建物，且被告柯憲忠、柯憲棠、柯瑋羚3人現亦與
      其等母親居住該處，而被告謝柯素貞、柯素蘭及柯淑芬復
      表明希望分配上開土地並繼續保持共有，且上開被告柯憲
      忠、柯憲棠、柯瑋羚之主張復為其他當事人所同意，是本
      卷考量上開土地之利用現況及繼承人間之意願，爰將如附
      表二編號3所示臺南市○○區○○段753之42號地號土地，
      分配予被告柯憲忠、柯憲棠、柯瑋羚3人各依3分之1之應
      有部分繼續維持分別共有。
    (2)另就如附表一編號4所示臺南市○○區○○段110號地號土
      地，因其上建有原告與被告柯憲忠、柯憲棠、柯瑋羚所有
      之臺南市○○區○○路138之1號前棟建物，為使土地於其
      上建物之所有權人盡量同一，以促進不動產利用之經濟效
      應，自應將該土地優先分配予原告或被告謝柯素貞、柯素
      蘭及柯淑芬3人，然考量被告柯憲忠、柯憲棠、柯瑋羚3人
      已分得如附表二編號3所示臺南市○○區○○段753之42號
      之土地，故爰將上開如附表一編號4所示臺南市○○區○
      ○段110號地號土地，分配予原告單獨所有。
    (3)另審酌如附表一編號6所示臺南市○○區○○里○○路138
      之1號房屋後棟，係建在如附表一編號5所示臺南市○○區
      ○○段111號地號土地上，故自應將該兩筆不動產分歸同
      一人，以保障上開兩筆不動產之利用價值。雖上開附表一
      編號6所示臺南市○○區○○里○○路138之1號房屋後棟
      並無獨立出入口，必須透過原告及被告柯憲忠、柯憲棠、
      柯瑋羚所有之臺南市○○區○○路138之1號前棟建物出入
      ，然稽之被告謝柯素貞既已具狀表明於遺產分割後，其希
      望與原告繼續保持共有以取得上開不動產之意願，佐以原
      告亦表示願意尊重上開被告謝柯素貞之分割方式，是本院
      衡酌原告與被告謝柯素貞間，既對日後如何處理上開不動
      產已達成一定之共識及相當之默契，且為使被繼承人柯萬
      章、柯林金鳳所留遺產分割後，其不動產所有權能盡量單
      純化，並斟酌本院已將如附表一編號4所示臺南市○○區
      ○○段110號地號土地分配予原告單獨所有，以及上開不
      動產未來之利用與發展，爰將如附表一編號5所示臺南市
      新營區○○段111號地號土地及如附表一編號6所示臺南市
      新營區○○里○○路138之1號房屋後棟，均分配予被告謝
      柯素貞單獨所有。
    (4)就如附表一編號1至3所示臺南市○○區○○段859、860、
      864號地號土地，被告謝柯素貞、柯素蘭及柯淑芬均具狀
      請求分配予被告柯素蘭所有，考量其他繼承人已因其應繼
      分而分配所得之遺產價值，以及上開3筆地號土地為一完
      整土地，應一併利用始能創造較佳之經濟價值，爰將如附
      表一編號1至3所示臺南市○○區○○段859、860、864號
      地號土地，均分配予被告柯素蘭所有。
    (5)另考量被告謝柯素貞、柯素蘭及柯淑芬均表明希望由被告
      柯淑芬取得如附表二編號4所示臺南市○○區○○段753之
      45號地號土地，並兼衡其他繼承人所取得之不動產價值，
      爰將附表二編號4所示臺南市○○區○○段753之45號地號
      土地分配予被告柯淑芬單獨所有。
    (6)至如附表二編號1所示臺南市○○區○○段753之3號地號
      土地之應有部分10000分之236及如附表二編號2所示臺南
      市○○區○○段753之4號地號土地之應有部分1000分之44
      ，因係供前開被告柯憲忠、柯憲棠、柯瑋羚與被告柯淑芬
      分別取之得如附表二編號3所示臺南市○○區○○段753之
      42號地號土地及如附表二編號4所示臺南市○○區○○段
      753之45號地號土地作為道路使用之土地，為促進土地利
      用之效益，爰分配予被告柯憲忠、柯憲棠、柯瑋羚及被告
      柯淑芬繼續保持共有，亦即被告柯憲忠、柯憲棠、柯瑋羚
      各依60000分之236應有部分以及被告柯淑芬依20000分之
      236應有部分，就附表二編號1所示臺南市○○區○○段75
      3之3號地號土地繼續保持共有；以及被告柯憲忠、柯憲棠
      、柯瑋羚各依6000分之118應有部分以及被告柯淑芬依200
      0分之118應有部分就如附表二編號2所示臺南市○○區○
      ○段753之4號地號土地繼續保持分別共有。
    (7)如附表編號19所示之金飾，既屬被繼承人柯萬章生前欲贈
      與被告謝柯素貞所有之遺產，為尊重被繼承人柯萬章之意
      願，爰將附表編號19所示之金飾分配予被告謝柯素貞所有
      。
    (8)如附表一編號15至18所示之慶豐商業銀行股份有限公司股
      票（已因合併改為遠東商業銀行）116,561股、慶誠建設
      開發股份有限公司股票7,345股、中華電信股份有限公司
      16,000股及萬章木展商號等股票及投資，因該等遺產價值
      易隨市場行情而有所波動，衡量遺產分配之公平性，兼衡
      上開被告柯素蘭所取得之不動產價值，若直接按其應繼分
      比例分配上開股票及投資，則其於遺產分割後尚須補償其
      他繼承人，是就被告柯素蘭依其應繼分可分得被繼承人柯
      萬章、柯林金鳳遺產價值之不足部分，逕以現金補足較為
      合理，爰按原告與被告謝柯素貞、柯淑芬各以4分之1，被
      告柯憲忠、柯憲棠、柯瑋羚各以12分之1比例，分配予原
      告及被告謝柯素貞、柯淑芬、柯憲忠、柯憲棠及柯瑋羚。
    (9)本件被繼承人柯萬章、柯林金鳳遺留應列入分割如附表一
      及附表二所示遺產，其總價值為20,177,042元，扣除分別
      扣還原告及被告柯瑋羚關於遺產管理費用之194,589元及
      54,156元，剩餘19,928,297元（計算式：20,177,042－19
      4,589－54,156＝19,928,297），依兩造應繼分比例，原
      告及被告謝柯素貞、柯素蘭及柯淑芬每人可分得之遺產價
      值為3,985,659元（計算式：19,928,297÷5=3,985,659，
      元以下四捨五入），被告柯憲忠、柯憲棠、柯瑋羚平均每
      人可分得之遺產價值為1,328,553元（計算式：19,928,29
      7÷15=1,328,553，元以下四捨五入），被繼承人柯萬章
      、柯林金鳳所遺留之上開不動產、金飾、股票及投資經分
      配予兩造後，被告柯素蘭分得遺產價值為3,885,480元（
      計算式：1,791,720+1,669,140+424,620= 3,885,480），
      不足100,179元（計算式：3,985,659－3,885,480=100,17
      9），爰將如附表二編號5至7所示之存款共7,048元（計算
      式：2,188+451+4,409=7,048）以及如附表一編號7至14所
      示存款中之93,131元分配予被告柯素蘭；原告可分得之遺
      產價值為3,927,514元｛計算式：3,408,776+（1,047,976
      +17,977+1,008, 000+1,000）÷4=3,927,514，元以下四
      捨五入），不足58,145元（計算式：3,985,659－3,927,5
      14= 58,145），爰將如附表一編號7至14所示存款中之58,
      145元分配予原告；被告謝柯素貞分得遺產價值為3,368,5
      94元｛計算式：2,588,656+131,200+1 30,000+（1,047,9
      76+17,977+1,008,0 00+1,000）÷4= 3,368,594，元以下
      四捨五入），不足617,065元（計算式：3,985,659－3,36
      8,594= 617,065），爰將如附表一編號7至14所示存款中
      之617,065元分配予被告謝柯素貞；被告柯淑芬分得遺產
      價值為3,024,306元｛計算式：2,139,000+（267,155+99,
      413）÷2+（1,047,976+17,977+1,008,000+1,000）÷4=2
       ,841,022，元以下四捨五入），不足144,637元（計算式
      ：3,985,659－2,841,022=144,637），爰將如附表一編號
      7至14所示存款中之144,637元分配予被告柯淑芬；被告柯
      憲忠、柯憲棠、柯瑋羚各分得遺產價值為970,007元｛計
      算式：2,208,000÷3+（267,155+99,413）÷6+（1,047,9
      76+17,977+1,008,000+1,00 0）÷12 =970,007，元以下
      四捨五入），各不足358,546元（計算式：1,328,553－97
      0,007 =358,546），爰將如附表一編號7至14所示存款中
      之358,546元各分配予被告柯憲忠、柯憲棠、柯瑋羚3人。
（五）末按分割遺產之訴，係必要共同訴訟，原、被告之間本可
      互換地位，且兩造均蒙其利，是本院認本件之訴訟費用應
      由兩造依其應繼分之比例負擔訴訟費用，較為公允，爰諭
      知如主文第3項所示。
四、兩造其餘之攻擊或防禦方法及未經援用之證據，經本院斟酌
    後，認為均不足以影響本判決之結果，自無逐一詳予論駁之
    必要，併此敘明。
丙、結論：
    本件原告之訴為有理由，依民事訴訟法第80條之1、第85條
    第1項，判決如主文。
中    華    民    國   100    年    10    月    13    日
                    家事法庭      法  官  楊佳祥
以上為正本係照原本作成。
如對本判決上訴，須於判決送達後20日內向本院提出上訴狀。如
委任律師提起上訴者，應一併繳納上訴審裁判費。
中    華    民    國   100    年    10    月    13    日
                                  書記官  葉芳如
附表一：被繼承人柯萬章死亡時之遺產
┌─┬─┬────────┬──────┬─────┐
│編│種│  遺產明細      │價      額  │分割方式  │
│號│類│                │（新臺幣）  │          │
├─┼─┼────────┼──────┼─────┤
│1 │土│臺南市新營區三德│1,791,720元 │分歸被告柯│
│  │地│段859號地號土地 │            │素蘭所有。│
├─┼─┼────────┼──────┼─────┤
│2 │土│臺南市新營區三德│1,669,140元 │同上      │
│  │地│段860號地號土地 │            │          │
├─┼─┼────────┼──────┼─────┤
│3 │土│臺南市新營區三德│424,620元   │同上      │
│  │地│段864號地號土地 │            │          │
├─┼─┼────────┼──────┼─────┤
│4 │土│臺南市新營區南興│3,408,776元 │分歸原告所│
│  │地│段110號地號土地 │            │有。      │
├─┼─┼────────┼──────┼─────┤
│5 │土│臺南市新營區南興│2,588,656元 │分歸被告謝│
│  │地│段111號地號土地 │            │柯素貞所有│
│  │  │                │            │。        │
├─┼─┼────────┼──────┼─────┤
│6 │房│臺南市新營區南興│131,200元   │同上      │
│  │屋│里19鄰延平路138 │            │          │
│  │  │之1號房屋後棟   │            │          │
├─┼─┼────────┼──────┼─────┤
│7 │存│日盛商業銀行存款│2,901,000元 │分別扣還新│
│  │款│                │            │臺幣（下同│
│  │  │                │            │）194,589 │
│  │  │                │            │元及54,156│
│  │  │                │            │元予原告及│
├─┼─┼────────┼──────┤被告被告柯│
│8 │存│慶豐商業銀行（已│300,000元   │瑋羚。餘分│
│  │款│改制遠東商業銀行│            │配予原告58│
│  │  │）定期存款      │            │,154元，分│
├─┼─┼────────┼──────┤配予被告謝│
│9 │存│慶豐商業銀行（已│44元        │柯素貞617,│
│  │款│改制遠東商業銀行│            │065元，分 │
│  │  │）活期存款      │            │配予被告柯│
├─┼─┼────────┼──────┤素蘭93,131│
│10│存│合作金庫商業銀行│725元       │元，分配予│
│  │款│存款            │            │被告柯淑芬│
├─┼─┼────────┼──────┤144,637元 │
│11│存│日盛商業銀行存款│22,934元    │，分配予被│
│  │款│                │            │告柯憲忠、│
├─┼─┼────────┼──────┤柯憲棠、柯│
│12│存│新營市農會存款  │6,060元     │瑋羚各358,│
│  │款│                │            │546元（因 │
├─┼─┼────────┼──────┤元以下四捨│
│13│存│新營新進路郵局存│5,522元     │五入而有不│
│  │款│款              │            │足部分，優│
│  │  │                │            │先由孳息中│
├─┼─┼────────┼──────┤補足）。  │
│14│存│中國農民銀行存款│1,076元     │          │
│  │款│                │            │          │
├─┼─┼────────┼──────┼─────┤
│15│股│慶豐商業銀行股份│1,047,976元 │按原告與被│
│  │票│有限公司股票（已│            │告謝柯素貞│
│  │  │改制遠東商業銀行│            │、柯素蘭及│
│  │  │股份有限公司）11│            │柯淑芬各以│
│  │  │6,561 股        │            │4分之1；被│
│  │  │                │            │告柯憲忠、│
├─┼─┼────────┼──────┤柯憲棠、柯│
│16│股│慶誠建設開發股份│17,977元    │瑋羚各以12│
│  │票│有限公司股票    │            │分之1比例 │
│  │  │7,345股         │            │分配。    │
├─┼─┼────────┼──────┤          │
│17│投│中華電信股份有限│1,008,000元 │          │
│  │資│公司股票        │            │          │
│  │  │16,000股        │            │          │
├─┼─┼────────┼──────┤          │
│18│投│萬章木屐商號    │1,000元     │          │
│  │資│                │            │          │
├─┼─┼────────┼──────┼─────┤
│19│金│金飾            │130,000元   │分歸被告謝│
│  │飾│                │            │柯素貞所有│
│  │  │                │            │。        │
└─┴─┴────────┴──────┴─────┘
 附表二：被繼承人柯林金鳳死亡時之遺產
┌─┬─┬────────┬───────┬────┐
│編│種│  遺產明細      │價      額    │分割方式│
│號│類│                │（新臺幣）    │        │
├─┼─┼────────┼───────┼────┤
│1 │土│臺南市新營區新營│267,155元     │分歸被告│
│  │地│段0753之0003號地│              │柯憲忠、│
│  │  │號土地之應有部分│              │柯憲棠、│
│  │  │10000分之236    │              │柯瑋羚各│
│  │  │                │              │按應有部│
│  │  │                │              │分60000 │
│  │  │                │              │分之236 │
│  │  │                │              │及被告柯│
│  │  │                │              │淑芬按應│
│  │  │                │              │有部分20│
│  │  │                │              │000分之 │
│  │  │                │              │236保持 │
│  │  │                │              │分別共有│
│  │  │                │              │。      │
├─┼─┼────────┼───────┼────┤
│2 │土│臺南市新營區新營│99,413元      │分歸被告│
│  │地│段753之4號地號土│              │柯憲忠、│
│  │  │地之應有部分1000│              │柯憲棠、│
│  │  │分之44          │              │柯瑋羚各│
│  │  │                │              │按應有部│
│  │  │                │              │分6000分│
│  │  │                │              │之44及被│
│  │  │                │              │告柯淑芬│
│  │  │                │              │按應有部│
│  │  │                │              │分以2000│
│  │  │                │              │分之44保│
│  │  │                │              │持分別共│
│  │  │                │              │有。    │
├─┼─┼────────┼───────┼────┤
│3 │土│臺南市新營區新營│2,208,000元   │分歸被告│
│  │地│段753之42地號   │              │柯憲忠、│
│  │  │                │              │柯憲棠、│
│  │  │                │              │柯瑋羚各│
│  │  │                │              │按應有部│
│  │  │                │              │分3分之1│
│  │  │                │              │保持分別│
│  │  │                │              │共有。  │
├─┼─┼────────┼───────┼────┤
│4 │土│臺南市新營區新營│2,139,000元   │分歸被告│
│  │地│段0753之0045地號│              │柯淑芬所│
│  │  │                │              │有。    │
├─┼─┼────────┼───────┼────┤
│5 │存│慶豐商業銀行（已│2,188元       │分歸被告│
│  │款│改制遠東商業銀行│              │柯素蘭所│
│  │  │）存款          │              │有。    │
├─┼─┼────────┼───────┼────┤
│6 │存│日盛商業銀行存款│451元         │同上    │
│  │款│                │              │        │
├─┼─┼────────┼───────┼────┤
│7 │存│新營新進路郵局  │4,409元       │同上    │
│  │款│                │              │        │
└─┴─┴────────┴───────┴────┘
 附表三：繼承人之應繼分
┌───────┬─────┐
│姓     名     │應繼分    │
├───────┼─────┤
│原告柯榮坤    │5分之1    │
├───────┼─────┤
│被告謝柯素貞  │5分之1    │
├───────┼─────┤
│被告柯素蘭    │5分之1    │
├───────┼─────┤
│被告柯淑芬    │5分之1    │
├───────┼─────┤
│被告柯憲忠    │15分之1   │
├───────┼─────┤
│被告柯憲棠    │15分之1   │
├───────┼─────┤
│被告柯瑋羚    │15分之1   │
└───────┴─────┘